【裁判字號】    99,易,882
【裁判日期】    990720
【裁判案由】    詐欺
【裁判全文】
臺灣高雄地方法院刑事判決               99年度易字第882號
公  訴  人  臺灣高雄地方法院檢察署檢察官
被      告  乙○○
上列被告因詐欺案件，經檢察官提起公訴（99年度偵字第782 號
），本院判決如下：
    主  文
乙○○幫助犯詐欺取財罪，處有期徒刑參月，如易科罰金，以新
臺幣壹仟元折算壹日。
    事  實
一、乙○○可預見將所有金融機構帳戶存摺、提款卡、提款密碼
    、印章提供他人使用，恐被利用作為人頭帳戶，供被詐欺之
    人匯款之用，竟仍基於幫助他人詐欺取財之未必故意，於民
    國98年8 月至98年10月12日間之某時，在不詳地點，將其所
    申辦之中華郵政股份有限公司（下稱中華郵政）龍井新庄郵
    局帳號00000000000000號帳戶存摺、提款卡及密碼等（下稱
    帳戶資料），提供予年籍姓名不詳之成年人所組成之詐欺犯
    罪集團使用。嗣該詐騙集團成員基於意圖為自己不法所有之
    詐欺犯意，於98年10月12日21時許撥打電話予甲○○，自稱
    雅虎購物網站客服人員，向甲○○佯稱其網路購物付款方式
    誤操作成分期付款，須至提款機前取消云云，致甲○○陷於
    錯誤，隨即依據指示操作提款機，轉帳新臺幣（下同）29,9
    12元至乙○○上開中華郵政帳戶內，嗣甲○○發覺其帳戶內
    餘額短少，始知受騙，報警處理，經警循線查悉上情。
二、案經臺中縣警察局烏日分局報請臺灣高雄地方法院檢察署檢
    察官偵查起訴。
    理  由
壹、證據能力部分：
    按被告以外之人於審判外之言詞或書面陳述，除法律有規定
    者外，不得作為證據，刑事訴訟法第159 條第1 項定有明文
    ；另按被告以外之人於審判外之陳述，雖不符前四條之規定
    ，而經當事人於審判程序同意作為證據，法院審酌該言詞陳
    述或書面陳述作成時之情況，認為適當者，亦得為證據；當
    事人、代理人或辯護人於法院調查證據時，知有第159 條第
    1 項不得為證據之情形，而未於言詞辯論終結前聲明異議者
    ，視為有前項之同意；同法第159 條之5 規定甚明。本院用
    以認定本案事實所憑之被告以外之人於審判外之言詞或書面
    陳述，檢察官及被告於審判程序中均未曾聲明異議，並同意
    將之作為證據（本院99年度審易字第1494號卷第16頁），本
    院復審酌該等言詞或書面陳述作成時之情況均屬正常，且與
    本案相關之待證事實具有關連性，認適當作為證據，依前開
    之規定，認上開陳述均具有證據能力，合先敘明。
貳、實體部分
一、訊據被告乙○○固坦承申領本件帳戶資料之事實，惟矢口否
    認有何幫助詐欺犯行，辯稱：伊並未將本件帳戶資料交予他
    人，伊原係將上揭帳戶資料置於包包內，並將該包包放在家
    中房間抽屜內，然在98年10月要用該帳戶資料時才發現不見
    了，應該是在98年8 月份搬家時遺失了云云。惟查：
（一）被害人甲○○於上揭時、地，因受詐騙集團成員行騙而陷
      於錯誤，依照指示將29,912元匯至被告乙○○所有之上開
      中華郵政帳戶之事實，為被告乙○○所不爭執，並據證人
      即被害人甲○○於警詢證述屬實（見警卷第4 頁、第5 頁
      ），復有卷附之中華郵政豐原郵局98年11月4 日營字第09
      80200181號暨所附之上揭帳戶之開戶基本資料、交易明細
      查詢、被害人甲○○匯款明細表各1 份附卷可稽（見本院
      卷第36頁、第37頁；警卷第8 頁至第10頁、第14頁），是
      被害人甲○○遭人詐欺取財之事實，堪可認定。
（二）被告乙○○於本院審理時雖辯稱：上揭帳戶資料係於98年
      8 月間搬家時遺失云云，然查，其於警詢時卻辯稱：上揭
      帳戶資料於98年10月初不知在何處遺失云云（見警卷第3
      頁），則其前後辯詞顯然不一；再查，被告乙○○係將上
      揭帳戶資料放在包包內，且其住處並未發生失竊乙節，為
      被告乙○○所自承（見本院卷第15頁），則衡之常情，倘
      上揭帳戶資料確係搬家時遺失，上揭包包亦應一併遺失，
      始符常理，然查，上揭包包現仍在被告乙○○持有中，並
      未遺失乙情，亦經被告乙○○供承明確在卷（見本院卷第
      15 頁 ），是其上揭辯詞亦與常理不合；是被告乙○○上
      揭辯稱，非但前後不一，且與常情不合，是否可信，實非
      無疑。
（三）復以，據被告乙○○所供稱：其係於98年8 月遺失上揭帳
      戶云云，然觀之卷附上揭被告乙○○帳戶客戶交易清單所
      載（見警卷第10頁），足知被告乙○○就該帳戶至98年8
      月底前之最後一筆交易係於98年7 月13日提領1,000 元，
      結存金額僅餘6 元，可知被告乙○○將該帳戶內之金額提
      領所剩無幾後，該帳戶資料即隨之脫離其持有，則此時間
      點上之巧合，亦實啟人疑竇。再查，被告乙○○另辯稱：
      其因怕忘記，將提款卡密碼記載於該帳戶存摺上云云，然
      按金融帳戶資料事關個人財產權益之保障，存摺、提款卡
      、密碼等物之專屬性質均甚高，若落入不明人士手中，極
      易被利用為取贓之犯罪工具，一般人均有妥為保管以防止
      他人任意使用之認識，又以常情而論，一般稍有社會歷練
      、經驗之人均知存摺應與其金融卡、密碼、印章、分別保
      存，以免徒增帳戶款項遭人持金融卡盜領款項；而被告乙
      ○○為有一般智識之成年人，對於上情應有所認識，其竟
      輕忽將提款卡密碼抄寫於存摺上，顯與一般常情相悖，況
      查，上揭提款卡之密碼係為098765，且該密碼自申辦以來
      ，均未變更等節，為被告乙○○供陳屬實明確在卷（見本
      院卷第15頁、第31頁；偵卷第7 頁），再酌以本件帳戶暨
      提款卡係於94年1 月6 日所申領乙節，業經本院電詢中華
      郵政屬實，並有該帳戶申領資料在卷可考（見本院卷第34
      頁至第37頁；警卷第9 頁），是足知該提款卡號碼甚容易
      記憶，且被告乙○○使用該密碼亦已多年，被告乙○○應
      無忘記該密碼之可能，則其豈有另有將密碼記載於帳戶，
      而增加密碼遭人探知危險之必要，是其上揭辯稱，顯係推
      諉卸責之詞，並不足採。
（四）復從實施詐欺之人角度審酌，其既知利用他人之帳戶掩飾
      犯罪所得，應非愚昧之人，當知社會上一般正常之人，如
      帳戶存摺、印鑑章、提款卡、提款密碼遺失或遭竊，為防
      止拾得或竊得之人盜領其存款或做為不法使用，而徒增訟
      累，必於發現後立即報警或向金融機構辦理掛失止付，在
      此情形下，如仍以該帳戶作為犯罪工具，則在其向他人詐
      欺，致使被害人將款項匯入該帳戶後，極有可能因帳戶所
      有人掛失止付而無法提領，則其大費周章從事於犯罪之行
      為，甘冒犯罪後遭追訴、處罰之風險，卻只能平白無故替
      原帳戶所有人匯入金錢，而無法得償犯罪之目的，此等損
      人不利己之舉，又豈是聰明狡詐之罪犯所會犯之錯誤，換
      言之，從事此等財產犯罪之不法份子，若非確知該帳戶所
      有人不會去報警或掛失止付，以確定其等能自由使用該帳
      戶提款、轉帳，則其等應不至於以該帳戶從事於財產犯罪
      ，是倘該帳戶資料如被告乙○○上揭所辯陳係於98年8 月
      間即脫離被告乙○○持有，則參之被害人甲○○係遲至98
      年10月12日因遭詐騙而匯款29,912元於該帳戶內之事實，
      詐騙成員顯然確定被告乙○○並不會報案或掛失該帳戶，
      否則詐欺集團不會相隔2 個月後，猶使用該帳戶資料詐騙
      被害人；復以金融機構帳戶提款卡係個人理財之重要工具
      ，若上開帳戶資料果真遺失，為免遭人盜用，被告乙○○
      在得知遺失該提款卡後，自應會立即報案處理或掛失，始
      為合理，然被告乙○○並未就該帳戶資料遺失一事立即報
      警處理或掛失乙節，為被告乙○○所供承（見本院卷第31
      頁；警卷第3 頁），顯然悖於常理，則綜上，客觀上當可
      合理推斷被告乙○○確有提供上開帳戶資料予詐欺取財集
      團成員，而供詐欺犯罪集團持向被害人詐取財物之情無訛
      。
（五）再者，在金融機構開設帳戶、請領存摺及提款卡，係針對
      個人身分之社會信用而予以資金流通，具有強烈之屬人性
      格，而金融帳戶作為個人理財工具，申請開設並無任何特
      殊之限制，一般民眾皆得以存入最低開戶金額之方式申請
      取得，且同一人均得在不同之金融機構申請數個存款帳戶
      使用，乃眾所週知之事實，苟見有不詳人士向他人蒐集金
      融帳戶使用，自屬可疑。況且近年來社會上各式詐財手段
      迭有所聞，被告乙○○對此應無不知之理。從而本件被告
      乙○○對於擅將上開帳戶資料交予某不詳成年人，極可能
      遭濫用於對不特定人訛詐財物，並使偵查機關不易循線偵
      查一節，應有所預見而仍為之，主觀上顯有容認上揭犯罪
      事實發生之意欲，故被告乙○○確有幫助該詐欺犯罪集團
      成員利用上開帳戶實施詐欺取財犯行之不確定故意甚明。
      又按刑法上之幫助犯，係指以幫助之意思，對於正犯資以
      助力，而未參與實施犯罪之行為者而言，如就構成犯罪事
      實之一部，已參與實施即屬共同正犯（最高法院49年度臺
      上字第77號判例可資參照）；是依被害人甲○○所述遭某
      不詳人士詐欺過程觀之，對方均係藉由電話交談方式與之
      聯絡，彼此未曾謀面，然查無其他證據足資證明被告乙○
      ○確有參與此一詐欺犯行，又依卷內諸般事證，僅堪證明
      實際對被害人施以詐騙金錢之行為者，為該不詳人士，被
      告乙○○則係單純將上開帳戶資料交付他人作為受騙者匯
      入款項之用，核其性質，應屬詐欺取財構成要件以外之協
      助行為，當認係基於幫助之犯意而為詐欺構成要件以外之
      行為，方屬適法。
（六）綜上所述，被告乙○○雖始終否認有何幫助詐欺取財犯行
      ，然揆諸上開說明，及本院審酌卷載各項證據交互判斷，
      堪認被告乙○○確有交付上開帳戶資料予詐欺犯罪集團成
      員，供詐欺犯罪集團持之以上述方式訛詐被害人甲○○等
      情，至為明灼。職是，被告乙○○辯解不足採信，本件事
      證明確，其犯行洵堪認定。
二、核被告乙○○所為，係犯刑法第30條第1 項、第339 條第1
    項之幫助詐欺取財罪。被告乙○○係幫助犯，衡諸其犯罪情
    節，爰依刑法第30條第2 項規定，按正犯之刑減輕之。爰審
    酌被告乙○○既知詐騙行為猖獗，仍提供其帳戶資料予犯罪
    成員使用，除使詐騙集團便於詐騙被害人外，並造成國家查
    緝犯罪之困難，嚴重破壞社會治安及金融秩序，所為實不足
    取，犯後又否認犯行，毫無悔意，態度不佳，暨其犯罪動機
    、目的、生活狀況、犯罪所生之損害等一切具體情狀，量處
    如主文所示之刑，並考量其經濟能力、學歷等（見被告乙○
    ○警詢筆錄受詢問人欄；警卷第2 頁），諭知易科罰金之折
    算標準。
據上論斷，應依刑事訴訟法第299 條第1 項前段，刑法第30條第
1 項前段、第2 項、第339 條第1 項、第41條第1 項前段，刑法
施行法第1 條之1 ，判決如主文。
本案經檢察官王兆琳到庭執行職務。
中    華    民    國    99    年    7     月    20    日
                  刑事第十三庭  審判長法  官  黃蕙芳
                                      法  官  王宗羿
                                      法  官  王參和
以上正本證明與原本無異。
如不服本判決應於收受本判決後10日內向本院提出上訴書狀，並
應敘述具體理由，如未敘述上訴理由者，應於上訴期間屆滿後20
日內補提理由書狀於本院（均須按他造當事人之人數附繕本）「
切勿逕送上級法院」。
中    華    民    國    99    年    7     月    20    日
                                      書記官  葉祝君
附錄本判決論罪科刑法條：
中華民國刑法第339條
意圖為自己或第三人不法之所有，以詐術使人將本人或第三人之
物交付者，處5 年以下有期徒刑、拘役或科或併科1 千元以下罰
金。
以前項方法得財產上不法之利益或使第三人得之者，亦同。
前二項之未遂犯罰之。

司法院資訊處製作；財團法人民間司法改革基金會備份。
